臺灣彰化地方法院民事判決　九十年度保險字第二八號
　　原　　　告　甲○○
　　被　　　告　國泰人壽保險股份有限公司
　　法定代理人　乙○○
右當事人間請求給付保險金事件，本院判決如左：
    主      文
原告之訴駁回。
訴訟費用由原告負擔。
    事      實
甲、原告方面：
一、聲明：
　　求為判決被告應給付原告新台幣（下同）九十七萬八千元，及自民國九十年六月
　　十五日起至清償日止，按年息百分之十計算之利息，訴訟費用由被告負擔。
二、陳述：
（一）原告之配偶曾茂雄於八十九年十二月七日向被告投保號碼000000000
      0之保險契約，於九十年四月份因胃痛不適而前往彰化基督教醫院，經診察始
      得知有胃潰瘍及瀰散性肝癌，延醫至同年五月二十九日因肝癌身故。
（二）原告提出理賠申請，遭被告無理由拒絕，然從彰化基督教醫院之病歷資料可知
      ，曾茂雄之肝臟於投保日起多年前均無任何就診紀錄，何獨被告以此無端拒為
      履行給付之責。
（三）按保險法第六十四條及第五十一條規定，曾茂雄並無違反告知，且糖尿病之病
      史亦不存在，縱有被告所指之痼疾，亦與肝癌之惡性腫瘤無關，此議早已定論
      ，況被告於要保之告知事項中，針對被保險人之健康告知均有時間限制，曾茂
      雄於投保前之症狀皆不在其範圍內，況曾茂雄於五年內皆未有任何治療及相關
      病症，足見其體況不差，被告函中所述已達拒保程度，也是妄言，一般而言，
      保險公司對此症狀均可承保，被告亦未證明曾茂雄之體況，及其健康程度，所
      言僅為卸責之辭，其提出之證據皆不足以認定，被保險人於投保前即已知其癌
      症之事故原因存在，忠孝醫院其所據病歷，亦顯示曾茂雄確於九十年二月四日
      才經由超音波，知有可能患有肝部腫瘤之初部診斷。且保險之依據是以投保前
      經診斷確實且已知之原則認定，被保險人在投保多時後才診斷出癌症，並積極
      治療，如在投保前就知罹患病症，任誰也不會拿生命開玩笑，延滯數年才就醫
      。況在議期間，被告更多次派員前來，表示和解之意，故被告所為矯飾實不可
      恕，而保險法第六十四條違反告知情事，被告固有契約之解除權，然但書有明
      文規定，事故原因非基於此情事者，不在此限，縱被告已解除契約，其給付責
      任亦存在無虞。
（四）被保險人多年來皆無重症或異狀，投保之保單也是長期性的儲蓄險，其他附約
      也只是綴爾小數，當然不可能有不當之動機或詐取意圖，若原告與曾茂雄有任
      何不良動機，斷不會將所有保險項目都附加，而只要集中投保於定期死亡壽險
      及癌症險等低保費之險種，何以投保此高保費低給付之終身且具儲蓄功能之生
      存保險，實乃因族之親友於被告處任職而基於人情故為捧場投保。
（五）雖然肝炎及其他慢性病與肝癌兩者存有或然關係，但未必患肝炎及其他慢性病
      之人都一定會得肝癌，所以其因果關係絕非必然，兩者當然不能相提並論，於
      事故原因既往之說法，不攻自破。在保險之統計經驗中，只要診斷是癌症患者
      ，不論其罹患癌症前有任何其他症狀，都在癌症的統計經驗範圍內，緣此其損
      失費用當然已在保險公司的責任範圍內，被告當知其責不可怠，故有計算償額
      之準備，依保險學公平合理之給付原則而言，保險責任即未排除，保險公司就
      應負擔損失賠償之責，否則除非被告能提出癌症及死亡保險之統計，已將曾患
      有肝炎及其他慢性病之患者，排除在其統計範圍的證明外，被告無理由不為給
      付。
三、證據：提出保險契約、條款、死亡證明書、三商人壽實例、要保書告知事項及內
    容、存證信函、忠孝醫院、彰化基督教醫院、秀傳醫院診斷證明及被告函等件為
    證。
乙、被告方面：
一、聲明：求為判決如主文。
二、陳述：
（一）原告於八十九年十二月七日以曾茂雄為被保險人向被告投保國泰福本一一一終
      身壽險，並附加防癌健康保險及平安保險，嗣曾茂雄於九十年五月二十九日因
      肝癌、肝硬化合併肝性腦病變死亡，但因曾茂雄於投保前已患有慢性肝炎等病
      症，原告於九十年六月二十日申請理賠，經被告於九十年六月二十一日受理後
      ，業依保險法第六十四條違反告知義務規定解除契約，被告自無理賠責任。
（二）依秀傳醫院檢送曾茂雄生化檢驗報告單及勞工體格檢查調查表，可知曾茂雄於
      八十九年八月二十二日檢查發見已患有糖尿病、高脂血症、肝功能異常、肺氣
      腫、ＧＰＴ（肝指數）已超過要保單詢問之四十以上為四十六，而依忠孝醫院
      檢送之病歷，曾茂雄在九十年二月四日、十九日診治患有糖尿病、病毒性肝炎
      、肺氣腫，核與原告所提該院九十年八月十六日出具之診斷證明書記載相符，
      足見曾茂雄在投保前，已患有上開疾病。
三、證據：提出要保書、存證信函等件為證，並聲請向忠孝醫院、彰化基督教醫院、
    秀傳醫院調閱曾茂雄之病歷資料，及向忠孝醫院詢問曾茂雄主訴情形。
丙、本院依職權函秀傳紀念醫院詢問曾茂雄之症狀與死亡原因之關係。
    理      由
一、本件原告主張其配偶曾茂雄於八十九年十二月七日向被告投保號碼000000
    0000之保險契約，嗣於九十年四月份因胃痛不適而前往彰化基督教醫院，經
    診察始得知有胃潰瘍及瀰散性肝癌，延醫至同年五月二十九日因肝癌身故，因提
    出理賠申請，遭被告無理由拒絕，為此起訴請求被告給付保險費及其遲延利息；
    被告則以曾茂雄於投保前已患有慢性肝炎等病症，因違反告知義務，業經被告依
    保險法第六十四條規定解除契約，被告自無理賠責任等語資以為辯。
二、經查原告於八十九年十二月七日以曾茂雄為被保險人向被告投保國泰福本一一一
    終身壽險，並附加防癌健康保險及平安保險，嗣曾茂雄於九十年五月二十九日因
    肝癌、肝硬化合併肝性腦病變死亡，原告提出理賠之申請，經被告因其違反告知
    義務以存證信函解除保險契約等事實，為兩造所不爭執，並有要保書、曾茂雄之
    死亡證明書及存證信函等件為證，應認此部分事實為真正。
三、按保險為最大善意之契約，尤重誠實信用，保險法於基本條款第六十四條第一項
    、第二項規定，訂立契約時，要保人對於保險人之書面詢問，應據實說明，要保
    人故意隱匿，或或因過失遺漏，或為不實之說明，足以變更或減少保險人對於危
    險之估計者，保險人得解除契約，其危險發生後亦同。即係循此精神所課予要保
    人或被保險人以告知義務，最高法院六十七年台上字第九一九號判決可資參照，
    查曾茂雄於八十九年八月二十二日前往秀傳紀念醫院體檢時，業已檢出高脂血症
    、肝功能異常、肺氣腫等症狀，其中ＧＰＴ（肝指數）為四十六，而肝癌與高脂
    血症、肝功能異常之間並無必然之關係，換句話說，肝癌之患者，可能會高脂血
    症或肝功能異常，也可能不會，真正肝癌之患者，如果是屬於Ｂ型或Ｃ型肝炎病
    毒感染，再加上長期慢性肝功能異常，才真正容易造成肝癌，曾茂雄如追溯八十
    三年四月二十九日接受公保健檢之報告顯示（如檢驗數據），是Ｂ型肝炎帶原者
    ，且肝功能異常，應是慢性Ｂ型肝炎無訛，此可證明與肝癌之病因有必然關係等
    情，業經秀傳紀念醫院函復在卷，有秀傳紀念醫院檢送曾茂雄勞工體格檢查調查
    表、該院九十年十二月六日以九十明秀醫字第九０二０二六號函及門診檢驗粘貼
    單等資料在卷可稽，而原告於八十九年十二月七日以曾茂雄為被保險人向被告投
    保時，對被告之要保書所載，過去五年內是否曾因患有肺氣腫、肝炎、肝功能異
    常（ＧＰＴ、ＧＯＴ值超過四０ＩＵ／Ｌ以上）而接受醫師治療、診療或用藥之
    詢問事項時，為否定之回答，及該要保書並經曾茂雄本人簽名等事實，亦有要保
    書可稽，至彰化基督教醫院出具之診斷書載明，曾茂雄自八十四年四月一日起至
    八十九年十二月七日止，均未在該醫院就診，並無肝炎及糖尿病紀錄，曾茂雄及
    家屬均不知有肝癌之存在，及忠孝醫院出具之診斷證明書所載，曾茂雄於九十年
    二月四日第一次來院門診糖尿病、慢性肝炎等情，僅為曾茂雄曾前往該醫院就診
    情形，尚難排除其於八十九年八月二十二日業經秀傳紀念醫院檢出高脂血症、肝
    功能異常、肺氣腫等症狀而知悉情事，均無法據為原告有利之認定。
四、本件被保險人曾茂雄於投保前之八十九年八月二十二日既經醫師檢出高脂血症、
    肝功能異常、肺氣腫，其中ＧＰＴ（肝指數）為四十六等症狀，難謂其對於被告
    之書面詢問事項，為據實陳述、無故意隱匿情事，致足以變更或減少被告對於危
    險之估計，而該症狀復與其嗣後因肝癌死亡之病因有必然關係，已如前述，因之
    被告認原告違反告知義務，依保險法第六十四條規定，向原告解除契約，於法並
    無不合。被告提出九十年七月三日之忠孝醫院病歷內容摘要，聲請函詢曾茂雄主
    訴情形，因原告確已違反告知義務，業如上述，即無必要，至原告提出三商人壽
    之實例亦核與本件無關，均併此明。
五、從而，原告據以提起本件訴訟，請求被告給付保險費及其利息，即無理由，應予
    駁回。
六、本件事證已臻明確，兩造其餘攻擊防禦方法，均於判決結果不生影響，爰不予審
    究。
七、結論：本件原告之訴為無理由，並依民事訴訟法第七十八條，判決如主文。
中　　　華　　　民　　　國　　九十一　　年　　　一　　　月　　　八　　　日
                                        民事第二庭
~B法　　　官　羅培昌
右為正本係照原本作成。
如對本判決上訴，應於判決送達後二十日內向本院提出上訴狀。
~B法院書記官　陳雪芬
中　　　華　　　民　　　國　　九十一　　年　　　一　　　月　　　八　　　日
